【裁判字號】    96,重上,345
【裁判日期】    970311
【裁判案由】    確認通行權
【裁判全文】
臺灣高等法院民事判決                 96年度重上字第345號
上  訴  人  桃園縣桃園市公所
法定代理人  乙○○
訴訟代理人  石麗卿律師
被  上訴人  甲○○
訴訟代理人  李盛賢律師
上列當事人間拆屋還地等事件，上訴人對於中華民國九十六年三
月十六日臺灣桃園地方法院九十四年度重訴字第三三八號第一審
判決關於被上訴人反訴請求確認通行權存在部分，提起上訴，本
院於九十七年二月二十六日言詞辯論終結，判決如下：
    主  文
原判決關於反訴部分之裁判廢棄。
上開廢棄部分，被上訴人於第一審之反訴駁回。
第一審反訴部分及第二審訴訟費用由被上訴人負擔。
    事實及理由
一、本件被上訴人反訴主張：上訴人原依民法第七百六十七條之
    規定，提起本訴請求伊應拆除無權占用桃園縣桃園市所有，
    由上訴人所管理之坐落於桃園縣桃園市二○七地號土地（下
    稱系爭二○七號土地）上，如原判決附圖所示Ｅ部分之地上
    物；然此將使伊所有門牌號碼為桃園縣桃園市○○路○段一
    ○二巷二號之房屋及其所坐落基地，即桃園縣桃園市○○段
    二一二之一、二一三地號土地（下分別稱系爭二一二之一、
    二一三號土地），與公路無適宜之聯絡，致不能為通常之使
    用，爰依民法第七百八十七條之規定主張袋地通行權，並依
    民事訴訟法第二百五十九條之規定，提起反訴，請求判決確
    認被上訴人就系爭土地有通行權云云。嗣原審為確認被上訴
    人就上訴人所有系爭土地如原判決附圖所示Ｇ、Ｈ部分（下
    稱系爭土地），面積一百十四平方公尺之通行權存在之判決
    ，上訴人就反訴部分聲明上訴。答辯聲明為：上訴駁回。（
    原審就關於上訴人依民法第七百六十七條之規定起訴請求被
    上訴人拆屋還地本訴部分，所為被上訴人敗訴判決，被上訴
    人未聲明不服，上開原判決本訴部分即已確定，併予敘明。
    ）
二、上訴人則以：被上訴人所有之房屋尚占用其配偶劉國光與他
    人所共有之同地段二一四地號土地，且經被上訴人占用建築
    房屋已有數年，依民法第九百四十三條、第九百四十四條第
    一項之規定，被上訴人就所占用之二一四地號土地部分推定
    為占有人。則由被上訴人房屋後門，可經由該二一四地號土
    地，再經由桃園縣桃園市○○路○段一一六巷十八弄及一一
    六巷供公眾通行之現有巷道通往同市○○路，該巷道路寬約
    三至四公尺不等，足供一般自用小客車通行，參諸被上訴人
    目前土地使用狀況，上開通行道路難認有顯不適宜之情形，
    從而被上訴人所有系爭二一二之一、二一三地號土地應非屬
    袋地；縱認為袋地，被上訴人之房屋東南部位為其置放雜物
    之閒置空間，其房屋後牆垣係緊鄰上開巷道邊溝渠，被上訴
    人僅須於該牆垣處另開大門或鐵捲門，即可供其出入巷道之
    用，更可作為車庫使用，亦不致對周圍鄰地造成損害，故依
    民法第七百八十七條第二項之規定，被上訴人亦應擇其周圍
    地損害最少之處所即同段二一四地號土地主張其通行權，而
    非就其所有系爭二○七地號土地主張之等語置辯，並上訴聲
    明：(一)原判決不利於上訴人部分廢棄。(二)上開廢棄部分，被
    上訴人於第一審之反訴駁回。
三、本件經依民事訴訟法第四百六十三條準用同法第二百七十條
    之一第一項第三款規定，整理並協議簡化爭點及不爭執點後
    ，兩造同意僅就言詞辯論時所陳述之事實及主張之法律關係
    為論斷。
四、兩造不爭執之事實：
  (一)系爭二○七地號土地為桃園縣桃園市所有，上訴人為其管理
    機關；另被上訴人為系爭二一二之一、二一三地號土地之所
    有人等情，分別有各自土地登記謄本在卷可稽（分別見原審
    卷第十二頁及第一三六至七頁）。
  (二)原判決附圖所示Ｅ部分「有水泥牆圍起的空地，包括一小段
    柏油路段，為被告蕭（指被上訴人）現住家用，門牌為桃園
    市○○路○段一○二巷二號」，而「由一○二巷二號大門進
    入客廳、餐廳，大部分土地是（同地段）二一四（地）號，
    ……。從一一六巷十八弄至一一六巷入口，可容自小客車一
    輛進出。一○二巷二號右側有一條小路，可通往二一四巷之
    空地，旁是張浩然、張超然二人所有一○二巷一號之建物。
    」等情，分別經原審及本院至系爭土地現場履勘，查核屬實
    ，有勘驗筆錄在卷可憑（分別見原審卷第一二六頁及本院卷
    第一○五頁）。
  (三)系爭二○七地號土地上如原判決附圖所示Ｇ、Ｈ部分，現況
    分別為鋪地磚及柏油之巷道乙情，亦有桃園縣桃園地政事務
    所民國九十五年十一月二十八日桃地測字第○九五○○一一
    九九八號覆函所附土地複丈成果圖可稽（見原審卷第三一五
    至六頁）。
五、按確認法律關係之訴，非有即受確認判決之法律上利益者，
    不得提起之，民事訴訟法第二百四十七條第一項前段定有明
    文。而法律關係之存在否不明確，致在私法上之地位有受侵
    害之危險，而此危險得以確認判決除去之者，即得依民事訴
    訟法第二百四十七條之規定提起確認之訴。所謂即受確認判
    決之法律上利益，係指法律關係之存否不明確，主觀上認其
    在法律上之地位有不安之狀態存在，且此種不安之狀態，能
    以確認判決將之除去者而言，本件被上訴人反訴主張因上訴
    人請求拆屋還地後，原有通行之道路，因原判決准上訴人拆
    除附圖所示Ｅ部分之地上物，將使伊所有門牌號碼為桃園縣
    桃園市○○路○段一○二巷二號之房屋及系爭二一二之一、
    二一三地號土地，與公路無適宜之聯絡，致不能為通常之使
    用，自有依民法第七百八十七條之規定主張對系爭二一二之
    一、二一三地號土地袋地通行權，並請求確認之利益，核無
    不合。
六、被上訴人主張：伊拆除無權占用系爭二○七號土地上之地上
    物後，將使伊所有之房屋及系爭二一二之一、二一三號土地
    ，與公路無適宜之聯絡，致不能為通常之使用，伊自得依民
    法第七百八十七條之規定主張袋地通行權乙情，則為上訴人
    所否認，並以前開情詞置辯，是本件應予審究之爭點厥為：
  (一)被上訴人所有系爭二一二之一、二一三地號土地是否為袋地
    ？
  (二)被上訴人得否對於上訴人所有系爭二○七地號土地如原判決
    附圖所示Ｇ、Ｈ部分主張袋地通行權？
七、被上訴人所有系爭二一二之一、二一三地號土地是否為袋地
    ？被上訴人主張：桃園縣桃園市○○路○段一○二巷係公眾
    通行數十年之既成道路，上訴人不得廢除之。上訴人雖抗辯
    系爭二一二之一、二一三地號土地並非袋地，且其上之房屋
    後門臨路可對外通行，然二一四地號土地並非伊所有，且其
    房屋後門並無通路，故上訴人之主張顯不可採。至上訴人所
    稱同地段二一四地號土地亦為伊所占用者，此與伊所有系爭
    二一二之一、二一三地號土地是否為袋地無關云云。上訴人
    抗辯：被上訴人所有之房屋除占用其所有系爭二一二之一、
    二一三地號土地外，尚占用相鄰之二一四地號土地，該二一
    四地號土地雖非被上訴人所有，惟係其配偶劉國光與他人所
    共有，應有部分十六分之一，且經被上訴人占用建築房屋已
    有數年，依民法第九百四十三條、第九百四十四條第一項之
    規定，被上訴人就所占用之二一四地號土地部分推定為占有
    人。則由被上訴人房屋後門，可經由該二一四地號土地，再
    經由桃園縣桃園市○○路○段一一六巷十八弄及一一六巷供
    公眾通行之現有巷道，通往同市○○路，且該巷道路寬約三
    至四公尺不等，足供一般自用小客車通行，參諸被上訴人目
    前土地使用狀況，上開通行道路難認有顯不適宜之情形，從
    而被上訴人所有土地是否為袋地，已非無疑等語。按「土地
    因與公路無適宜之聯絡，致不能為通常使用者，土地所有人
    得通行周圍地以至公路。但對於通行地因此所受之損害，應
    支付償金。前項情形，有通行權人，應於通行必要之範圍內
    ，擇其周圍地損害最少之處所及方法為之。」民法第七百八
    十七條定有明文。次按「土地因與公路無適宜之聯絡，致不
    能為通常之使用者，土地所有人得通行周圍地以至公路，民
    法第七百八十七條第一項前段定有明文。其立法意旨在於調
    和土地相鄰之關係，以全其土地之利用，故明定周圍地所有
    人負有容忍通行之義務。惟如土地嗣後與公路已有適宜之聯
    絡，而能為通常之使用者，周圍地所有人自無須繼續容忍其
    通行，土地所有人不得再主張通行周圍地。」（最高法院八
    十五年度台上字第一七八一號判例要旨參照）又「按鄰地通
    行權為鄰地所有權之擴張，其目的在解決與公路無適宜聯絡
    之土地之通行問題，自應限於必要之程度，且應選擇對鄰地
    損害最少之處所為之。其目的並不在解決鄰地之建築上之問
    題，自不能僅以建築法或建築技術上之規定為立論之基礎。
    故鄰地如已有通路且能通行汽車，要不能以該通路與建築法
    或建築技術之規定不合，而要求通行其鄰地。」（最高法院
    八十三年度台上字第一六○六號判決要旨參照）。再按「民
    法第七百八十七條第一項所定之通行權，係為促進袋地之利
    用，而令周圍地所有人負容忍通行之義務，其目的在解決與
    公路無適宜聯絡之土地之通行問題；如僅為求與公路有最近
    之聯絡或便利之通行，尚不得依該規定主張通行他人之土地
    。上訴人既可經由自己之土地聯絡公路，縱其通行被上訴人
    土地較為便利，亦不得主張對於被上訴人之土地有通行權存
    在。」（最高法院九十五年度台上字第二六五三號判決要旨
    參照）是民法上揭規定所定之袋地通行權，須以土地與公路
    無適宜之聯絡為其要件，而是否與公路無適宜之聯絡致不能
    為通常之使用，應依其現在使用之方法判斷之。查：
  (一)上訴人所有坐落桃園縣桃園市○○段第二○七地號土地，如
    原判決附圖所示Ａ、Ｂ、Ｃ、Ｅ、Ｆ位置，為被上訴人及原
    審共同被告黃維誠、李梨花、顧鈞銘、鄭南營無權占有，又
    被上訴人無權占有之Ｅ部分為：有水泥牆圍起的空地，包括
    一小段柏油路段，為被上訴人現住家用，門牌為桃園市○○
    路○段一○二巷二號，大門設於系爭土地上，由一○二巷二
    號大門進入客廳、餐廳，使用土地大部分是二一四地號，有
    上訴人所有上揭建物門口及空中鳥瞰照片五幀、原審判決附
    圖在卷可稽（本院卷第七一至七三頁），為兩造所不爭執，
    是上訴人及其他原審共同被告使用系爭土地係因渠等無權占
    有原判決附圖所示Ａ、Ｂ、Ｃ、Ｅ、Ｆ，而使用之道路，核
    先敘明。
  (二)被上訴人所有上揭建物坐落上揭二一二之一、二一三及二一
    四地號，原判決附圖所示Ｅ部分，固與系爭土地相連，惟其
    上揭建物後門則係面臨同路段一一六巷十八弄，且該弄路寬
    至少有三公尺，現供自用小客車通行，並可供汽車停於道路
    旁，該巷弄均係供公眾通行之現有巷道，亦有該巷弄現況照
    片、原審囑託桃園縣桃園地政事務所測量之複丈成果圖、地
    籍圖及數值地形圖、桃園縣政府九十六年六月十三日府城都
    字第○九六○一九五一六一號函在卷可稽（本院卷第二五至
    二七、五七至五八、六五至七一頁）。
  (三)被上訴人之配偶劉國光係上揭建物基地之一即二一四地號土
    地之共有人，其所有權應有部分為十六分之一，且經渠等合
    法占有使用上揭二一四地號土地中上揭建物基地部分，亦據
    被上訴人與劉國光於向上訴人九十三年九月二日桃園市公所
    第0000000000號收文之陳情書說明欄明確表示：
    「……原屋於民國七十六年買賣移轉給甲○○，當時鑑界時
    鄰近地主（含市府）都無異議，……。」是被上訴人主張其
    所有坐落二一四地號土地上之上揭建物係無權占有，委無可
    採。
  (四)又上揭二一四地號土地上除上揭建物外，均屬空地，且其中
    尚有部分（即上揭複丈成果圖編號Ｈ、Ｉ所示）面積計十三
    平方公尺係屬上揭十八弄之巷道，亦有被上訴人戶籍謄本、
    照片、航照圖、桃園市公所地理資訊系統、土地登記謄本、
    上揭陳情書、複丈成果圖在卷可稽（原審卷第一○○、二二
    三頁、本院卷第二五至二六、五五至五八、一三八頁）。上
    揭建物有一角與上揭十八弄巷道相連，其他相隔一三角形空
    地，上揭建物即隔該三角形空地，與十八弄巷道緊接，有上
    揭照片在卷（本院卷第六七頁第一幀照片左側部分，及該照
    片下方左側照片第一、二幀），該三角形空地現況停放汽、
    機車、機器三輪車，亦有上揭照片在卷可按（本院卷第六五
    至六八頁、第七一頁照片下方、第八五至八九頁）。而自該
    停機器三輪車左側均未有停放其他車輛，且該部分空地狹長
    ，無法放置或停放汽車，如被上訴人自該處進出，並無任何
    障礙，徵諸被上訴人之配偶劉國光係上揭建物坐落基地即二
    一四地號土地共有人，及該建物坐落該基地係合法使用，如
    前所述，是被上訴人自可由該二一四地號土地上之空地上進
    出，縱依被上訴人主張上揭二一四地號土地之空地，地主設
    有停車場，不准外人使用云云，亦僅不准外人使用該空地停
    放汽車，被上訴人配偶劉國光係共有人之一，該建物亦非無
    權占有，再者，如上所述，系爭土地上之上揭建物，尚有與
    上揭建物一角相連之狹長三角形空地可供通行至十八弄，而
    該狹長三角形空地至少有較相當照片所示寬長之窗戶寬以上
    之長度可供開設門口，是被上訴人顯有除上揭一二○巷之巷
    道外，尚另有十八弄之巷道可連絡三民路，是上訴人抗辯被
    上訴人可通行十八弄道等語，堪可採信。
  (五)上揭袋地通行權，依上揭說明，其目的在解決與公路無適宜
    聯絡之土地之通行問題；既以土地與公路已無有適宜之聯絡
    ，而能為通常之使用者為判斷基準，如僅為求與公路有最近
    之聯絡或便利之通行，尚不得依該規定主張通行他人之土地
    。被上訴人既可以經由其配偶共有之上揭建物坐落基地進出
    十八弄、上揭一一六巷之巷道，與三民路相通，且該巷弄亦
    可供自用小客車出入及停放，自難謂無適宜聯絡之土地可供
    通行。自非民法第七百八十七條規定之袋地，是被上訴人主
    張為無可採。
  (六)再按「民法第七百八十七條第一項所定鄰地通行權，須以土
    地與公路無適宜之聯絡為其要件，而是否與公路無適宜之聯
    絡致不能為通常之使用，應依其現在使用之方法判斷之。土
    地因與公路無適宜之聯絡，致不能為通常使用者，雖許土地
    所有人通行周圍地以至公路，惟有通行權人應於通行必要之
    範圍內，擇其周圍地損害最少之處所及方法為之。」（最高
    法院八十五年度台上字第二○五七號判決要旨參照）。況上
    揭建物面臨十八弄部分，固係背面，且僅有一小後門可供進
    出，惟此僅係被上訴人如何利用其建物及室內規劃之問題。
    況進出所使用之二一四地號空地，其可以選擇該地號土地如
    上揭照片所示與上揭建物一角相連結部分，逕行進出，其所
    使用之空地面積極小，且公告現值僅每平方公尺二萬五千五
    百九十五元，與被上訴人主張使用系爭土地之面積高達九十
    一平方公尺，依土地公告現值每平方公尺五萬九千二百九十
    九元（原審卷第十二頁），為上揭二一四地號之二倍餘，公
    告現值價額即高達五百三十九萬六千二百零九元，且此部分
    之土地如作為通路，將原有二○七地號土地從中間一分為二
    ，嚴重影響二○七地號土地完整之使用，致該二○七地號土
    地受有無法完整利用之經濟損失；此部分之通行與上揭通行
    二一四地號土地二者相較，通行二一四地號土地面積狹小，
    通行二一四地號土地，屬損害最少之通行方法，是就此言，
    被上訴人主張，難認與上揭規定相符，自難認有據。
八、如上所述，被上訴人既可經由二一四地號土地通行，自難謂
    與公路無適宜之聯絡，致不能為通常之使用者；則被上訴人
    主張對於上訴人所有系爭二○七地號土地如原判決附圖所示
    Ｇ、Ｈ部分主張袋地通行權，為無理由。
九、綜上所述，上訴人抗辯系爭二一二之一、二一三地號土地，
    與公路有上揭十八弄、一一六巷之道路，且其寬度可供自用
    小客車通行及停放，難謂無適宜之聯絡，自屬可信，被上訴
    人主張就上揭二○七地號土地中系爭土地部分，有通行權，
    為不足採。從而，被上訴人本於民法第七百八十七條規定，
    請求確認就系爭土地有袋地通行權云云，為無理由，不應准
    許。原審判決確認被上訴人就系爭土地有袋地通行權，自有
    未洽。上訴意旨指摘原判決不當，求予廢棄改判，為有理由
    。自應由本院予以廢棄改判，如主文第二項所示。
十、本件事證已臻明確，兩造其餘攻擊防禦方法及舉證，經逐一
    審酌結果，均與本判決結果不生影響，無贅述必要，併予敘
    明。
十一、據上論結，本件上訴為有理由，依民事訴訟法四百五十條、
    第七十八條，判決如主文。
中    華    民    國    97    年    3     月    11    日
                    民事第十庭
                        審判長法  官  黃豐澤
                              法  官  林麗玲
                              法  官  吳光釗
正本係照原本作成。
如不服本判決，應於收受送達後20日內向本院提出上訴書狀，其
未表明上訴理由者，應於提出上訴後20日內向本院補提理由書狀
（均須按他造當事人之人數附繕本）上訴時應提出委任律師或具
有律師資格之人之委任狀；委任有律師資格者，另應附具律師資
格證書及釋明委任人與受任人有民事訴訟法第466條之1第1項但
書或第2項（詳附註）所定關係之釋明文書影本。
中    華    民    國    97    年    3     月    12    日
                              書記官  秦慧榮
附註：
民事訴訟法第466條之1（第1項、第2項）：
對於第二審判決上訴，上訴人應委任律師為訴訟代理人。但上訴
人或其他法定代理人具有律師資格者，不在此限。
上訴人之配偶、三親等內之血親、二親等內之姻親，或上訴人為
法人、中央或地方機關時，其所屬專任人員具有律師資格並經法
院認為適當者，亦得為第三審訴訟代理人。


司法院資訊處製作；財團法人民間司法改革基金會備份。
